ACORDAO-COMPLETO-2529726

ACÓRDÃO 868/2022 ATA 14/2022 - PLENÁRIO

VISTOS, relatados e discutidos estes autos de representação acerca da participação do Sr. Renato de Souza Duque, ex-Diretor de Engenharia e Serviços da Petróleo Brasileiro S.A. (Petrobras) , em possíveis fraudes ocorridas nas licitações das obras de implantação do Complexo Petroquímico do Rio de Janeiro (Comperj) , em Itaboraí/RJ,
ACORDAM os Ministros do Tribunal de Contas da União, reunidos em sessão Plenária, ante as razões expostas pelo Relator, em:
9.1. conhecer da presente representação, por atender aos requisitos legais e regimentais de admissibilidade, para, no mérito, considerá-la procedente;
9.2. rejeitar as razões de justificativa apresentadas pelo Sr. Renato de Souza Duque e aplicar ao responsável a multa prevista no art. 58, inciso II, da Lei 8.443/1992, no valor de R$ 74.680,53 (setenta e quatro mil, seiscentos e oitenta reais e cinquenta e três centavos) , fixando-lhe o prazo de 15 (quinze) dias, a contar da notificação, para comprovar, perante o Tribunal, o recolhimento das dívidas ao Tesouro Nacional, sob pena de cobrança judicial do valor atualizado monetariamente, na forma da legislação em vigor, desde a data deste acórdão até a do efetivo recolhimento, se for pago após o vencimento;
9.3. autorizar, desde logo, nos termos do art. 28, inciso II, da Lei 8.443/1992, a cobrança judicial das dívidas caso não atendidas as notificações;
9.4. considerar graves as infrações cometidas pelo Sr. Renato de Souza Duque;
9.5. com fundamento no art. 60 da Lei 8.443/1992, inabilitar o Sr. Renato de Souza Duque para o exercício de cargo em comissão ou função de confiança no âmbito da Administração Pública Federal por um período de 8 (oito) anos;
9.6. dar ciência deste acórdão ao responsável, ao Ministério Público Federal no Paraná, à 13ª Vara Federal de Curitiba/PR, à Controladoria-Geral da União (CGU) , à Advocacia-Geral da União (AGU) e à Diretoria de Governança, Risco e Conformidade da Petrobras (GRC) ; e
9.7. apensar os presentes autos, quando do encerramento, ao processo de Auditoria (TC Processo 010.816/20178) , com vista à consolidação das decisões proferidas.

Representação acerca da participação do responsável em possíveis fraudes em licitações para as obras de implantação do Complexo Petroquímico do Rio de Janeiro (Comperj), em Itaboraí/RJ.

Petróleo Brasileiro S.A.

3. Responsável: Renato de Souza Duque (XXX.515.167-XX).

13.1. Ministros presentes: Ana Arraes (Presidente), Walton Alencar Rodrigues, Benjamin Zymler, Aroldo Cedraz, Bruno Dantas, Vital do Rêgo (Relator), Jorge Oliveira e Antonio Anastasia.
13.2. Ministros-Substitutos presentes: Augusto Sherman Cavalcanti, Marcos Bemquerer Costa, André Luís de Carvalho e Weder de Oliveira.

VITAL DO RÊGO

Adoto como partes do relatório a instrução da Secretaria Extraordinária de Operações Especiais em Infraestrutura (SeinfraOperações) , cujas propostas contaram com a anuência do diretor e do secretário da unidade técnica, além do parecer do representante do Ministério Público junto ao TCU (MPTCU) , os quais transcrevo a seguir, com ajustes de forma apenas (peças 83, 84, 85 e 87) :
I. INTRODUÇÃO
Tratam os autos de processo de representação apartado do processo TC Processo 010.816/2017-8 com fundamento no art. 86, inciso II, da Lei 8.443/1992, c/c art. 237, inciso VI, do Regimento Interno do Tribunal de Contas da União (RI-TCU) , acerca de possíveis fraudes em licitações para as obras de implantação do Complexo Petroquímico do Rio de Janeiro (Comperj) , em Itaboraí/RJ, contratadas pela Petróleo Brasileiro S/A (Petrobras) .
Tendo em vista a celeridade processual que o caso requer e a complexidade das várias manifestações dos responsáveis ouvidos, o Exmo. Ministro Relator autorizou a constituição de processos apartados para análise individualizada da manifestação do Sr. Renato de Souza Duque (CPF XXX.515.167-XX) neste processo, mediante o Despacho (peça 1) .
Dessa maneira, este processo trata especificamente das condutas imputadas ao Sr. Renato de Souza Duque no cometimento de possíveis fraudes às licitações das unidades do Comperj (UDAV, UHCC, UCR e UHDT) , conforme indicado na representação à peça 66. 
II. HISTÓRICO
Como mencionado, o presente processo visa apurar ocorrência de supostas fraudes nas licitações das obras do Comperj. Para tornar clara a abordagem das apurações e as propostas de encaminhamento adiante, faz-se necessário contextualizar a atuação do TCU nas referidas obras, apresentando-a em duas fases: período anterior à deflagração da "Operação Lava-Jato" e período posterior à deflagração da supracitada Operação. A essência dessas informações já consta na peça inicial da representação, cabendo repisá-las aqui para fins de contextualização. Ademais, será feita uma breve contextualização dos prejuízos decorrentes da implantação do Comperj.
II.i. Período anterior à "Operação Lava-Jato"
O Comperj está localizado no município de Itaboraí/RJ e, desde sua concepção, foi divulgado como sendo um dos principais empreendimentos da Petrobras. Em 2010, o investimento previsto era da ordem de US$ 26,6 bilhões. 
Em razão de sua materialidade e relevância, o Tribunal de Contas da União (TCU) possui um histórico de fiscalizações nas obras do Comperj que remonta ao ano de 2008 e, a partir de então, contou com diversas auditorias anuais. Dentre essas fiscalizações, destaca-se a auditoria realizada no âmbito do Fiscobras 2010 (TC Processo 009.834/2010-9) nas obras de implantação da Unidade de Destilação Atmosférica e a Vácuo (UDAV) , da Unidade de Hidro Craqueamento Catalítico (UHCC) e da Unidade de Coqueamento Retardado (UCR) . 
A referida auditoria resultou na prolação do Acórdão 2537/2010-TCU-Plenário, de relatoria do Exmo. Ministro José Jorge, por meio do qual determinou oitivas das empresas e audiências dos responsáveis pelos seguintes indícios de irregularidade: (i) sobrepreço; (ii) contratação direta irregular; e (iii) adoção de regime de execução contratual inadequado ou antieconômico. No entanto, o TC Processo 009.834/2010-9 foi sobrestado até o julgamento do mérito das conclusões do TC Processo 006.810/2011-0, no qual foi examinado o critério de aceitabilidade de preços adotados nas contratações da Petrobras.
Os efeitos do sobrestamento cessaram com a prolação do Acórdão 571/2013-TCU-Plenário, de relatoria do Exmo. Ministro Benjamin Zymler, momento em que a unidade técnica avaliou ser necessária a realização de nova inspeção nas obras do Comperj a fim de atualizar os dados presentes nos autos do TC Processo 009.834/2010-9, dado o lapso de tempo e a possibilidade de alteração nos referidos ajustes, assim como pelas notícias acerca da intenção da Petrobras postergar a conclusão das obras, com a consequente rescisão de alguns contratos.
Na inspeção, a unidade responsável do TCU à época, Secretaria de Fiscalização de Infraestrutura de Petróleo e de Gás Natural (SeinfraPetróleo) , incluiu o contrato das obras referentes à implantação da Unidade de Hidrotratamento de Destilados Médios (UHDT) , firmado com o consórcio formado pelas empresas Construtora Queiroz Galvão S/A, Galvão Engenharia S/A e Iesa Óleo e Gás S/A. Esse contrato não fez parte do escopo inicial do TC Processo 009.834/2010-9, pois seu procedimento licitatório ocorreu simultaneamente à auditoria originária, o que impossibilitou sua fiscalização naquela ocasião. 
Com base nas conclusões dos trabalhos executados na esfera daquela inspeção, o Plenário desta Corte prolatou o Acórdão 632/2017-TCU-Plenário, de relatoria do Exmo. Ministro Vital do Rêgo, determinando a conversão do processo TC Processo 009.834/2010-9 em tomadas de contas especial (TCE) para cada contrato analisado, para fins de apuração dos indícios de prejuízos preliminarmente quantificados, que totalizavam, até aquele momento, R$ 544 milhões (valores históricos) , conforme Quadro 1 - transcrito da peça 66, p. 3:
Quadro 1 - Indícios de sobrepreço apontados no relatório de auditoria.
	Contrato
	Objeto
	Sobrepreço (R$) 

	0800.0056801.10.2
	UDAV - Unidade de Destilação Atmosférica e a Vácuo
	79.769.676,96

	0800.0057282.10.2
	UCR - Unidade de Coqueamento Retardado
	260.536.618,39

	0800.0060702.10.2
	UHDT - Unidade de Hidrotratamento de Destilados Médios
	99.311.296,73

	0800.0056936.10.2
	UHCC - Unidade de Hidro Craqueamento Catalítico
	104.388.883,35

	Fonte: Relatório de Auditoria 387/2015 (peça 66, p. 3, destes autos) 
Além disso, o item 9.1 do Acórdão 632/2017-TCU-Plenário (sob a relatoria do Exmo. Ministro Vital do Rêgo, peça 3) decretou cautelarmente, com fundamento no art. 44, § 2º, da Lei 8.443/1992 c/c art. 273 e 274 do Regimento Interno do TCU (RI/TCU) , pelo prazo de um ano, a indisponibilidade de bens das empresas e dos consórcios envolvidos nas contratações em que se constataram os indícios de sobrepreço, dando origem a 11 processos de indisponibilidade de bens - descritos no Quadro 2, transcrito da peça 66, p. 3:
Quadro 2 - Processos de indisponibilidade de bens por empresa e consórcio.
	Processo
	Empresa
	Montante R$

	TC Processo 009.174/2017-6
	Techint Engenharia e Construção S/A
	260.536.618,39

	TC Processo 009.171/2017-7
	Consórcio Techint-Andrade Gutierrez
	260.536.618,39

	TC Processo 009.175/2017-2
	Alumini Engenharia S/A
	104.388.883,35

	TC Processo 009.177/2017-5
	Consórcio SPE - Skanska-Promon-Engevix
	79.769.676,96

	TC Processo 009.180/2017-6
	Engevix Engenharia E Projetos S/A
	79.769.676,96

	TC Processo 009.181/2017-2
	Promon Engenharia Ltda.
	79.769.676,96

	TC Processo 009.194/2017-7
	Skanska Brasil Ltda.
	79.769.676,96

	TC Processo 009.199/2017-9
	Construtora Queiroz Galvão S/A
	99.311.296,73

	TC Processo 009.202/2017-0
	Consórcio Queiroz Galvão-Iesa-Galvão Engenharia
	99.311.296,73

	TC Processo 009.204/2017-2
	Galvão Engenharia S/A
	99.311.296,73

	TC Processo 009.205/2017-9
	Iesa Óleo & Gás S/A
	99.311.296,73

Fonte: Relatório de Auditoria (peça 66, p. 3, destes autos) 
II.ii. Período posterior ao início dos desdobramentos da "Operação Lava-jato"
A Operação Lava-Jato, deflagrada em 17 de março de 2014, trouxe uma nova perspectiva às apurações em curso no TCU, visto que os fatos revelados no âmbito das investigações conduzidas pela Polícia Federal alinhavam-se com as irregularidades que vinham sendo apontadas pelos trabalhos de fiscalização do TCU.
Com efeito, as novas análises da unidade técnica contemplaram dados trazidos pela Operação Lava Jato, concluindo pela existência de indícios de cartelização das contratadas e de conluio destas com dirigentes da Petrobras, para frustrar o caráter competitivo dos procedimentos licitatórios do Comperj e obter vantagens indevidas. Nesse sentido, o Acórdão 632/2017-TCU-Plenário (peça 3) determinou, em seu subitem 9.2.11, a autuação de processo apartado para apuração das fraudes cometidas nessas licitações:
9.2.11. autue processo apartado para apurar ocorrência de fraudes em licitações mediante ajuste prévio entre as licitantes nos certames conduzidos pela Petrobras, no que se refere aos contratos de obras e serviços relacionados aos contratos do Comperj, objetos de análise destes autos;
Em atendimento a esse subitem do Acórdão 632/2017-TCU-Plenário e após análise realizada no processo de Relatório de Auditoria do TC Processo 010.816/2017-8 (peça 66) , que trata de apartado autuado para verificar a ocorrência de fraude à licitação nos Contratos UDAV, UHCC, UCR e UHDT do Complexo Petroquímico do Rio de Janeiro (Comperj) , foi determinada a oitiva do Sr. Renato de Souza Duque, para que, no prazo de até 15 (quinze) dias, a contar do recebimento do Ofício 0994/2019-TCU/SeinfraOperações de 2/9/2019 (peça 69) , se pronunciasse quanto à seguinte ocorrência e conduta: 
a)	Irregularidade: viabilizar a atuação do cartel e contribuir para a fraude às licitações do Comperj que precederam a contratação da execução das obras de construção e montagem das Unidades de Destilação Atmosférica e a Vácuo (UDAV) , Hidrocraqueamento Catalítico (UHCC) , Unidade de Coqueamento Retardado (UCR) e Hidrotratamento de Destilados Médios (UHDT) , no bojo de esquema criminoso conduzido, pelo menos, de 2003 a 2014, a partir das seguintes condutas ilícitas.
b)	Condutas: 
b.1) utilização da prevalência hierárquica e funcional para, deliberadamente, facilitarem o funcionamento do cartel e o direcionamento das contratações em favor das empresas cartelizadas, incorrendo em fraude às licitações; 
b.2) aprovação consciente, por meio de culpa in eligendo, de comissões de licitações notadamente complexas pela alocação de componentes sabidamente inexperientes, com prejuízo para a aplicação do princípio fundamental da seleção da melhor proposta e, em consequência, com a facilitação do esquema fraudulento para o direcionamento das licitações; 
b.3) inclusão ou exclusão ilegal de empresas cartelizadas, nos certames, para direcioná-los em favor das empreiteiras ou consórcios de empreiteiras selecionados pelo cartel, caracterizando a conduta pessoal definitiva para o direcionamento das licitações e, consequentemente, o posterior pagamento ilegal de numerários a funcionários da companhia e a terceiros; 
b.4) contratações diretas, de forma ilegal e injustificada, com infração aos princípios da isonomia, da moralidade, da legalidade, da impessoalidade, da regular licitação e da obtenção da melhor oferta, contribuindo para a materialização de pagamentos ilegais a terceiros no decorrer dos contratos; e 
b.5) . compartilhamento de informações sigilosas ou restritas com as empresas integrantes do cartel, de forma determinante para o direcionamento dos certames licitatórios e para a redução dos descontos nos preços dos certames, configurando, assim, a direta relação com o esquema de pagamentos ilícitos a terceiros no decorrer dos contratos.
O prazo foi prorrogado em duas oportunidades, conforme o Despacho à peça 74 e os Ofícios de notificação (peças 75 e 79) . Ao todo, o responsável teve praticamente o prazo de doze meses para responder o chamamento do TCU, permanecendo silente, assumindo os efeitos da sua revelia.
A presente instrução traz, de forma sucinta, os elementos constantes do Relatório de Auditoria que auxiliaram na responsabilização do Sr. Renato de Souza Duque e, ao final, propõe o encaminhamento de mérito.
II.iii. Contextualização sobre os prejuízos decorrentes do Comperj
Ao longo de sua construção, o Comperj deixou de ser um projeto viável para se tornar fonte de prejuízo bilionário aos cofres da Petrobras. De acordo com o relatório do Acórdão 3345/2015-TCU-Plenário (Rel. Exmo. Min. Vital do Rêgo) , o Comperj foi idealizado em 2004, com previsão de conclusão no ano de 2011, a um custo estimado de cerca de US$ 6,1 bilhões. Esse investimento evoluiu posteriormente para US$ 8,4 bilhões em 2006. Após uma ruptura na estrutura conceitual ocorrida em 2010, a evolução dos custos chegou a US$ 26,9 bilhões e, posteriormente, subiu para US$ 30,5 bilhões com o advento de outras modificações divulgadas no Plano de Negócios e Gestão 2013-2017. Ao final, caso fosse construído completamente o complexo poderia chegar ao montante de US$ 47,7 bilhões. Isso representa um acréscimo de custos da ordem de 8,8 vezes, em dólares americanos, ou 14,9 vezes, em reais.
Contudo, de acordo com voto condutor do acórdão supramencionado, o empreendimento já mostrava, no momento da prolação do acórdão, forte caráter deficitário, com prejuízo estimado em US$ 14,36 bilhões negativos (análise do Valor Presente Líquido do empreendimento ao longo do tempo) . Ou seja, apesar de todos os investimentos feitos para construir o Comperj, mesmo com a plena operação do complexo, "as receitas operacionais obtidas pelo Complexo ao longo de toda a vida útil do projeto jamais compensarão os gastos incorridos; pior ainda, o prejuízo final aos cofres da Estatal será superior a US$ 14 bilhões (grifos acrescidos) ".
Em dezembro de 2019, a própria Petrobras reconheceu publicamente, em seu sítio eletrônico "Fatos e Dados", que a finalização do Comperj não apresenta atratividade econômica (Fonte: https://petrobras.com.br/fatos-e-dados/estamos-avaliando-alternativas-para-o-comperj-em-itaborai-no-rio-de-janeiro.htm, acessado em 22/09/2020) .
II.iv. Informações adicionais 
Cumpre informar que no âmbito do processo que trata das fraudes às licitações para implantação da Refinaria Abreu e Lima - Rnest (TC Processo 013.395/2017-3) , as razões de justificativa do Sr. Renato de Souza Duque foram rejeitadas, lhe foi aplicada multa, bem como ele foi inabilitado para o exercício de cargo em comissão e de função de confiança pelo período de 8 (oito) anos na Administração Pública Federal, conforme o Acórdão 1625/2018-TCU-Plenário, sob a relatoria do Exmo. Ministro Benjamin Zymler. Registra-se ainda a auditoria realizada com o objetivo de avaliar a gestão da implantação da Rnest o Acórdão 2750/2020-TCU-Plenário, sob a relatoria do Exmo. Ministro Benjamin Zymler, mantido no que interessa ao presente caso, pelo Acórdão 447/2021-TCU-Plenário (TC Processo 026.363/2015-1) . Na ocasião, foram aplicadas novamente as sanções de multa e inabilitação pelo prazo de 8 (oito) anos ao responsável. 
Já âmbito da representação que trata das fraudes às licitações para realização das obras de modernização da Refinaria Presidente Getúlio Vargas (Repar, TC Processo 029.991/2017-0) , as irregularidades cometidas pelo Sr. Renato de Souza Duque, semelhantes às que estão sendo tratadas nestes autos, foram consideradas graves, conforme o art. 60 da Lei 8.443/1992 c/c art. 270 do RI/TCU, tendo o responsável revel sido inabilitado, juntamente com o Sr. José Sérgio Gabrielli de Azevedo, para o exercício de cargo em comissão e de função de confiança pelo período de 8 (oito) anos na Administração Pública Federal (Acórdão 1279/2020-TCU-Plenário, sob a relatoria do Exmo. Ministro-Substituto André Luís de Carvalho, peça 69 daqueles autos) .
III. EXAME TÉCNICO
Nos termos do subitem 9.2.11 do Acórdão 632/2017-TCU-Plenário e conforme análise realizada no processo de Relatório de Auditoria do TC Processo 010.816/2017-8 (peça 66) , foi realizada a audiência do Sr. Renato de Souza Duque. O responsável foi, por meio de três ofícios no curso de doze meses, instado a se manifestar sobre as fraudes nos empreendimentos em questão do Comperj, conforme consta nos ofícios. O responsável foi devidamente notificado (peças 69, 75 e 79) .
Nas referidas notificações, a seguinte irregularidade foi imputada ao responsável: viabilizar a atuação do cartel e contribuir para a fraude às licitações do Comperj que precederam a contratação da execução das obras de construção e montagem das Unidades de Destilação Atmosférica e a Vácuo (UDAV) , Hidrocraqueamento Catalítico (UHCC) , Unidade de Coqueamento Retardado (UCR) e Hidrotratamento de Destilados Médios (UHDT) , no bojo de esquema criminoso conduzido, pelo menos, de 2003 a 2014, a partir das seguintes condutas ilícitas:
utilização da prevalência hierárquica e funcional para, deliberadamente, facilitar o funcionamento do cartel e o direcionamento das contratações em favor das empresas cartelizadas, incorrendo em fraude às licitações; 
aprovação consciente, por meio de culpa in eligendo, de comissões de licitações notadamente complexas pela alocação de componentes sabidamente inexperientes, com prejuízo para a aplicação do princípio fundamental da seleção da melhor proposta e, em consequência, com a facilitação do esquema fraudulento para o direcionamento das licitações;
inclusão ou exclusão ilegal de empresas cartelizadas, nos certames, para direcioná-los em favor das empreiteiras ou consórcios de empreiteiras selecionados pelo cartel, caracterizando a conduta pessoal definitiva para o direcionamento das licitações e, consequentemente, o posterior pagamento ilegal de numerários a funcionários da companhia e a terceiros;
contratações diretas, de forma ilegal e injustificada, com infração aos princípios da isonomia, da moralidade, da legalidade, da impessoalidade, da regular licitação e da obtenção da melhor oferta, contribuindo para a materialização de pagamentos ilegais a terceiros no decorrer dos contratos; e
compartilhamento de informações sigilosas ou restritas com as empresas integrantes do cartel, de forma determinante para o direcionamento dos certames licitatórios e para a redução dos descontos nos preços dos certames, configurando, assim, a direta relação com o esquema de pagamentos ilícitos a terceiros no decorrer dos contratos.
O Sr. Renato de Souza Duque, então Diretor de Serviços, de forma resumida, utilizou-se do cargo para permitir a ocorrência das fraudes às licitações conduzidas pela Petrobras, privilegiando as empresas cartelizadas, antecipando o investimento em projetos imaturos e permitindo a contratação de serviços por valores acima daqueles que seriam praticados em um ambiente competitivo. Evidentemente, o responsável poderia, em razão do cargo que ocupava, ter evitado a ocorrência das fraudes por mais de uma década, caso não estivesse envolvido em tais fraudes e não estivesse recebendo valores indevidos.
No ponto, vale resgatar alguns trechos da representação no qual é tratada a participação do Sr. Renato de Souza Duque. No primeiro, o Sr. Augusto Mendonça detalhou o acerto com o responsável (peça 66, p. 11) :
 (...) QUE um pouco antes da participação direta do declarante no "CLUBE", durante o ano de 2004, esclarecendo que antes disso, a SETAL CONSTRUÇÕES já participava, mas por intermédio do sócio GABRIEL ABOUCHAR, o "CLUBE" estabeleceu uma relação com o Diretor de Engenharia da PETROBRÁS, RENATO DUQUE (Fase 3) , para que as empresas convidadas para cada certame fossem as indicadas pelo "CLUBE", de maneira que o resultado pudesse ser mais efetivo (...) QUE o "CLUBE" tinha um articulador e coordenador, que na verdade era quem organizava as reuniões e fazia o contato com RENATO DUQUE, para estabelecer quem seriam os convidados para cada licitação (...)  (grifos no original) .
Em outra passagem, o Sr. Alberto Youssef, em seu interrogatório na ação penal 5026212-82.2014.404.7000 (peça 66, p. 11) , detalhou como era acertado o vencedor do certame previamente à licitação:
Ministério Público Federal: - O senhor pode afirmar então que elas se reuniam? Os executivos dessas empresas confidenciaram alguma vez pro senhor essas reuniões? 
Interrogado: - Sim, com certeza. 
Ministério Público Federal: - E, e como funcionava daí, depois que elas definissem a empresa que seria a vencedora pra um determinado certame, elas passavam esse nome pro senhor ou ao senhor Paulo Roberto Costa? 
Interrogado: - Era entregue uma lista das empresas que ia participar do certame e nessa lista já era dito quem ia ser, quem ia ser a vencedora. Essa lista era repassada pro Paulo Roberto Costa. (grifos acrescidos) 
Ministério Público Federal: - Em qual momento era repassada essa lista? 
Interrogado: - Logo que, que ia se existir os convites. 
Ministério Público Federal: - Abriu o certame, a lista já era passada?
Interrogado: - Sim.
Em relação ao pagamento de propinas, cite-se os seguintes trechos constantes da representação (peça 66, p. 12-13) :
Sr. Pedro José Barusco Filho - Termo de Colaboração n. 2 (peça 17, p. 2) :
 (...) QUE durante o período em que trabalhou com RENATO DE SOUZA DUQUE, principalmente as empresas do chamado "cartel" pagavam propina e o declarante gerenciava o pagamento de tais propinas também em favor RENATO DE SOUZA DUQUE; QUE dentre as empresas do "cartel" o declarante cita a título exemplificativo a CAMARGO CORREA, a ANDRADE GUTIERREZ, a ODEBRECHT, a OAS, a QUEIROZ GALVÃO, a ENGEVIX, a IESA, a MENDES JUNIOR, a MPE, a SETAL, a SKANSKA, a UTC, a PROMON e a GALVÃO ENGENHARIA; QUE essas empresas comporiam o "núcleo duro', sendo que havia outras também que eventualmente pagaram propina em contratos firmados com a PETROBRAS; (grifos nossos) 
Sr. Alberto Youssef - Termo de Interrogatório (peça 21, p. 37) :
Juiz Federal: - O senhor Paulo Roberto, que foi ouvido, ele mencionou que esse percentual seria de 3%, sendo 1% destinado ao PP. É 3% ou o senhor mencionou 1% mais 1%, o senhor pode me esclarecer? Interrogado: - Sempre se teve um entendimento que a Diretoria de Abastecimento era 1%, se a Engenharia cobrava mais que 1%, pra mim é novidade. Pra mim a Diretoria de Engenharia e Serviços também cobrava 1% e não 2. Se o doutor Paulo Roberto está dizendo que era 2, pode ser que ele soubesse mais do que eu. Eu sempre entendi que era 1% pra Diretoria de Engenharia e 1% pra Diretoria de Abastecimento. (grifos no original) 
Sr. Augusto Ribeiro de Mendonça Neto - Termo de Colaboração n. 2 - (peça 23, p. 6-7) :
 (...) QUE indagado sobre como se sustentava este esquema criminoso no âmbito da PETROBRÁS, se havia pagamento de propinas, afirma que existia "um acerto de comissões" entre as empresas do "CLUBE", vencedoras das licitações da PETROBRÁS, e os Diretores PAULO ROBERTO COSTA e RENATO DUQUE; (grifos nossos) 
47. Para que se tenha uma noção da ordem de grandeza dos altíssimos valores de propinas pagos aos referidos agentes, cumpre-se salientar que o Sr. Pedro Barusco, depois de firmar acordo de colaboração com o MPF, admitiu que recebeu em torno de 97 milhões de dólares de propina em decorrência do cargo que ocupava na Diretoria de Serviços da Petrobras e dos contratos que foram celebrados pelas empresas cartelizadas com a estatal (https://www2.camara.leg.br/camaranoticias/noticias/POLITICA/483027-EM-DEPOIMENTOS-AJUSTICA,-BARUSCO-ADMITIU-TER-RECEBIDO-US$-97-MILHOES-EM-PROPINA.html) .
 (...) 
51. Nesse sentido, citam-se as alegações do Sr. Pedro José Barusco Filho consignadas no Termo de Colaboração n. 5 (peça 16, p. 5) : 
 (...) QUE verificou que nas obras do COMPLEXO PETROQUÍMICO DO RIO DE JANEIRO - COMPERJ também houve ação do cartel, pois as mesmas empresas foram convidadas para os grandes pacotes, sendo que na primeira tentativa de licitação apresentaram preços excessivos e depois houve uma segunda licitação, isto é, a mesma "tática" utilizada na RNEST; (grifos nossos) 
 (...) 
86. Conforme consignado em seu Termo de Declarações n. 5 (peça 16, p. 6) , o Sr. Pedro José Barusco Filho afirma o seguinte: (
...) afirma que na licitação do HCC, do Comperj, as empresas do cartel ofertaram preços excessivos frente ao orçamento interno, mas nesse caso uma particularidade envolvendo a empresa a ALUSA, pois, na primeira licitação - o bid -, ela não conseguiu oferecer a proposta dentro do prazo e requereu prorrogação para tanto, mas mesmo assim não conseguiu; QUE na primeira licitação os preços foram absurdos e assim foi cancelada, abrindo-se uma semana para que as empresas oferecessem novos preços - rebid; QUE antes de abrir o rebid - nova licitação - o declarante manteve contato com LUIZ EDUARDO BARBOSA e MARIA, ambos da ALUSA, a pedido deles, salvo engano, os quais manifestaram o interesse em ganhar a licitação, sendo que o declarante disse "não venham com nada acima de R$ 1,5 bilhões, pois a intenção era "quebrar o cartel", "não ficar na mão do cartel"; QUE adotou essa postura, mesmo sendo beneficiário de propinas, uma vez que o cartel estava abusando dos preços; QUE com essa informação privilegiada, a ALUSA ofereceu proposta de R$ 1,4 bilhões aproximadamente e foi a vencedora do certame; QUE desse contrato da ALUSA foi acertado o pagamento de propina (...) (grifos nossos) 
Em adição, na representação foi destacado que o MPF ofereceu denúncia contra executivos de diversas empresas por corrupção ativa em razão do oferecimento e promessa de pagamento de vantagens econômicas indevidas ao Sr. Renato de Souza Duque, em percentual incidente sobre o valor dos respectivos contratos firmados com a Petrobras para execução das obras da UCR e UHDT do Comperj (peça 66, p. 27 e 29) .
Há nos autos, provas suficientes de que o Sr. Renato de Souza Duque tinha ciência da existência e da atuação do cartel nas licitações da Petrobras. O responsável não se manifestou no processo, não elidindo as irregularidades tratadas na inicial.
Na representação ora em análise, transcorrido o prazo regimental fixado e tendo o responsável permanecido inerte, impõe-se que ele seja considerado revel, dando-se prosseguimento ao feito, de acordo com o art. 12, § 3º, da Lei 8.443/1992 e com o art. 202, § 8º, do Regimento Interno do TCU. 
Considerando os elementos constantes nos autos, a revelia e que as irregularidades aqui tratadas não foram elididas, e tendo por base os já referidos Acórdão 1625/2018-TCU-Plenário e 2.750/2020-Plenário, ambos sob a relatoria do Exmo. Ministro Benjamin Zymler, e 1.279/2020-Plenário, da relatoria do Exmo. Ministro-Substituto André Luís de Carvalho, propõe-se considerar graves as condutas praticadas pelo responsável revel, Sr. Renato de Souza Duque, em relação às fraudes ocorridas nas licitações do Comperj tratadas nestes autos, aplicando-lhe a multa prevista no art. 58, inciso II, da LOTCU com fundamento no art. 157, caput, do Regimento Interno do TCU, bem como inabilitando-o para o exercício de cargo em comissão e de função de confiança na Administração Pública federal pelo período de 8 (oito) anos, com fundamento nos arts. 60 da Lei 8.443/1992 e 270 do RITCU. 
CONCLUSÃO
Os presentes autos visam avaliar a participação do Sr. Renato de Souza Duque nas fraudes cometidas às licitações das unidades UDAV, UHCC, UCR e UHDT do Comperj. 
Destacou-se, na seção "Histórico", a atuação do TCU nessas obras, que desde 2008, vem realizando auditorias anuais, chegando a apontar irregularidades como sobrepreço, contratação direta irregular e adoção de regime de execução contratual inadequado ou antieconômico.
Em razão de novas análises da unidade técnica contemplarem dados trazidos pela Operação Lava Jato, com robustas provas de cartelização entre as empresas e de conluio dessas com dirigentes da Petrobras, para fins de frustrar o caráter competitivo dos procedimentos licitatórios do Comperj e de obter vantagens indevidas, este Tribunal determinou, por meio do subitem 9.2.11 do Acórdão 632/2017-TCU-Plenário, a autuação de processo apartado para apuração das referidas fraudes. 
Instado a se manifestar nos autos em três oportunidades, e após o transcurso de aproximadamente doze meses, o Sr. Renato de Souza Duque permaneceu silente, apesar de devidamente notificado.
Diante dos elementos constantes no processo, da gravidade das condutas praticadas pelo Sr. Renato de Souza Duque em relação às fraudes tratadas na Representação, e não tendo sido elididas tais irregularidades, propõe-se considerar o responsável revel, aplicando-lhe a multa prevista no art. 58, inciso II, da LOTCU com fundamento no art. 157, caput, do Regimento Interno do TCU, bem como considerar graves as condutas por ele praticadas em relação às fraudes tratadas nestes autos, inabilitando-o para o exercício de cargo em comissão e de função de confiança na Administração Pública Federal pelo período de 8 (oito) anos, nos termos dos arts. 60 da Lei 8.443/1992 e 270 do RITCU.
Em razão do presente processo ter sido constituído a partir de Auditoria (TC 010.816/20178) para análise em apartado das manifestações do responsável, e deste apartado se tratar de estratégia processual para atender à razoável duração do processo que o caso requer, propõe-se que, quando do encerramento do presente processo, ele seja apensado ao TC 010.816/20178.
PROPOSTA DE ENCAMINHAMENTO
Diante do exposto, submetem-se os autos à consideração superior, propondo ao Tribunal:
conhecer da presente representação, por atender aos requisitos legais e regimentais de admissibilidade, para, no mérito, considerá-la procedente;
com fundamento no art. 12, § 3º, da Lei 8.443/1992 c/c o art. 202, § 8º, do Regimento Interno do TCU, considerar revel o Sr. Renato de Souza Duque;
aplicar ao Sr. Renato de Souza Duque a multa prevista no art. 58, inciso II, da Lei 8.443/1992, fixando-lhe o prazo de 15 (quinze) dias, a contar da notificação, para comprovar, perante o Tribunal, o recolhimento das dívidas ao Tesouro Nacional, sob pena de cobrança judicial do valor atualizado monetariamente, na forma da legislação em vigor, desde a data deste acórdão até a do efetivo recolhimento, se for pago após o vencimento;
com fundamento nos arts. 60 da Lei 8.443/1992 e 270 do RITCU, considerar graves as condutas praticadas pelo Sr. Renato de Souza Duque, inabilitando-o para o exercício de cargo em comissão e de função de confiança na Administração Pública Federal por um período de 8 (oito) anos;
dar ciência do acórdão que vier a ser proferido:
i. ao Ministério Público Federal no Paraná;
ii. à 13º Vara Federal de Curitiba/PR;
iii. à Diretoria de Governança, Risco e Conformidade da Petrobras (GRC) ;
iv. à Controladoria-Geral da União (CGU) ;
v. à Advocacia-Geral da União (AGU) .
determinar o apensamento, quando do encerramento do presente processo, ao processo de Auditoria (TC 010.816/20178) , com vista à consolidação das decisões proferidas.
2.	O Ministério Público junto ao TCU, representado nos autos pelo Subprocurador-Geral Paulo Soares Bugarin, assim se manifestou nos autos (peça 87) :
	Trata-se de Representação constituída de apartado do Relatório de Auditoria TC Processo 010.816/2017-8, com fundamento no art. 86, inciso II, da Lei 8.443/92, c/c o art. 237, inciso VI, do Regimento Interno do TCU. O aludido processo apurou a ocorrência de fraudes em licitações das obras de implantação do Complexo Petroquímico do Rio de Janeiro (Comperj) , situado em Itaboraí/RJ, contratadas pela Petróleo Brasileiro S.A.
Tendo em vista a complexidade do feito originário, Vossa Excelência determinou a formação de diversos processos apartados para o exame individualizado da manifestação apresentada pelos responsáveis arrolados nos autos (peça 1, TC Processo 010.816/2017-8) . Esta representação versa, exclusivamente, sobre a análise das irregularidades imputadas ao Sr. Renato de Souza Duque, ex-diretor de Serviços da Petrobras.
A audiência do ex-gestor foi realizada nos seguintes termos (peça 69) :
a) Irregularidade: viabilizar a atuação do cartel e contribuir para a fraude às licitações do Comperj que precederam a contratação da execução das obras de construção e montagem das Unidades de Destilação Atmosférica e a Vácuo (UDAV) , Hidrocraqueamento Catalítico (UHCC) , Unidade de Coqueamento Retardado (UCR) e Hidrotratamento de Destilados Médios (UHDT) , no bojo de esquema criminoso conduzido, pelo menos, de 2003 a 2014, a partir das seguintes condutas ilícitas.
b) Condutas:
b.1) utilização da prevalência hierárquica e funcional para, deliberadamente, facilitarem o funcionamento do cartel e o direcionamento das contratações em favor das empresas cartelizadas, incorrendo em fraude às licitações;
b.2) aprovação consciente, por meio de culpa in eligendo, de comissões de licitações notadamente complexas pela alocação de componentes sabidamente inexperientes, com prejuízo para a aplicação do princípio fundamental da seleção da melhor proposta e, em consequência, com a facilitação do esquema fraudulento para o direcionamento das licitações;
b.3) inclusão ou exclusão ilegal de empresas cartelizadas, nos certames, para direcioná-los em favor das empreiteiras ou consórcios de empreiteiras selecionados pelo cartel, caracterizando a conduta pessoal definitiva para o direcionamento das licitações e, consequentemente, o posterior pagamento ilegal de numerários a funcionários da companhia e a terceiros;
b.4) contratações diretas, de forma ilegal e injustificada, com infração aos princípios da isonomia, da moralidade, da legalidade, da impessoalidade, da regular licitação e da obtenção da melhor oferta, contribuindo para a materialização de pagamentos ilegais a terceiros no decorrer dos contratos; e
b.5) . compartilhamento de informações sigilosas ou restritas com as empresas integrantes do cartel, de forma determinante para o direcionamento dos certames licitatórios e para a redução dos descontos nos preços dos certames, configurando, assim, a direta relação com o esquema de pagamentos ilícitos a terceiros no decorrer dos contratos.
Muito embora tenha sido regularmente notificado para apresentar razões de justificativa, o responsável quedou-se inerte e deixou o prazo para manifestação transcorrer in albis, razão pela qual a unidade técnica propõe considerá-lo revel, dando-se prosseguimento ao feito, nos termos do art. 12, § 3º, da Lei 8.443/92, c/c o art. 202, § 8º, do RITCU.
Ante a inexistência de defesa hábil a refutar as irregularidades atribuídas ao gestor, a SeinfraOperações propõe conhecer da presente representação para, no mérito, considerá-la procedente. Além disso, sugere aplicar ao Sr. Renato de Souza Duque a sanção pecuniária disposta no art. 58, inciso II, da Lei 8.443/92 e considerar graves as condutas praticadas pelo responsável, com fundamento nos arts. 60 do mesmo normativo e 270 do RITCU, inabilitando-o para o exercício de cargo em comissão e de função de confiança no âmbito da Administração Pública Federal por um período de 8 (oito) anos.
Feita a síntese dos fatos, perfilho o exame empreendido pela unidade técnica.
De fato, os elementos coligidos ao processo demonstram de maneira cabal a participação do responsável em esquema fraudulento que tinha como objetivo frustrar o caráter competitivo de procedimentos licitatórios realizados pela Petrobras para a construção do Comperj. Logo, não havendo o ex-diretor apresentado qualquer elemento probatório capaz de desconstituir as irregularidades identificadas no curso deste processo, não lhe assiste melhor sorte que a condenação proposta pela secretaria instrutora.
Por ser relevante, cumpre salientar que não se operou a prescrição da pretensão punitiva deste Tribunal no caso vertente, uma vez que ainda não houve o transcurso do prazo decenal previsto no Código Civil e tomado como parâmetro nesta Corte por meio do Acórdão 1441/2016-TCU-Plenário.
A esse respeito, lembro que as irregularidades identificadas no Comperj não se limitaram ao momento em que ocorreram as fraudes às licitações, uma vez que os atos ilícitos se perpetuaram ao longo de toda a execução dos contratos decorrentes de tais certames, os quais também estavam eivados de vício. Trata-se de infração continuada, cujos efeitos se prolongam no tempo enquanto perduraram os efeitos dos ajustes tidos como irregulares. Sendo assim, permanece perfeitamente vigente a pretensão punitiva deste Tribunal, haja vista a audiência do responsável ter sido autorizada em 30/8/2019.
Assim, por considerar adequadas as análises efetuadas pela SeinfraOperações, este representante do Ministério Público de Contas manifesta-se de acordo com a proposta formulada pela unidade técnica na instrução de peça 83, ratificada pelos pronunciamentos de peças 85 e 86.
É o relatório.

não há.

Subprocurador-Geral Paulo Soares Bugarin.

REPRESENTAÇÃO. COMPERJ. FRAUDES NOS PROCESSOS LICITATÓRIOS. PARTICIPAÇÃO DE EXECUTIVOS DA ESTATAL. PROVAS COMPARTILHADAS. REJEIÇÃO DAS RAZÕES DE JUSTIFICATIVA. MULTA. INABILITAÇÃO.

REPRESENTAÇÃO (REPR)

Secretaria Extraordinária de Operações Especiais em Infraestrutura (SeinfraOperações).

Trata-se de processo apartado do TC Processo 010.816/2017-8, para verificar a possível participação do Sr. Renato de Souza Duque, ex-diretor de Serviços da Petrobras, nas fraudes ocorridas nas licitações do Complexo Petroquímico do Rio de Janeiro (Comperj) , conduzidas pela Petróleo Brasileiro S.A. (Petrobras) , para a construção e montagem das Unidades de Destilação Atmosférica e a Vácuo (UDAV) , Hidrocraqueamento Catalítico (UHCC) , Unidade de Coqueamento Retardado (UCR) e Unidade de Hidrotratamento de Destilados Médios (UHDT) .
Inicialmente relembro que a autuação desse e dos demais processos apartados foi motivada pelos resultados das auditorias que este Tribunal já vinha realizando nas contratações relativas ao Comperj, desde 2008, cujos resultados, mais tarde, alinharam-se aos fatos descortinados pela Operação Lava Jato, deflagrada em 2014.
A Operação tornou pública a existência de um esquema criminoso que atuava na Petrobras e que envolvia a prática de crimes contra a ordem pública, corrupção e lavagem de dinheiro, com a formação de um poderoso cartel, autodenominado de "Clube". Dele participariam as empresas Odebrecht, Engevix, OAS, UTC, Camargo Correa, Techint, Andrade Gutierrez, Mendes Júnior, Promon, MPE, Skanska, Queiroz Galvão, Iesa, Galvão, GDK e Setal.
Em resumo, as mencionadas empresas teriam se associado para dominar o mercado de grandes obras de engenharia demandadas pela Petrobras. Nesse esquema, para cada contratação, o "Clube" definia aquela que seria a vencedora do certame e as demais que dariam cobertura, apresentando propostas de preços maiores ou até mesmo não ofertando propostas. Desse modo, contando com a colaboração de funcionários da Petrobras corrompidos, impedia-se a concorrência real e os preços contratados ficavam muitas vezes acima dos referenciais de mercado, superfaturados.
Diante da complexidade dos fatos tratados e do grande número de responsáveis e empresas envolvidos, esta Corte de Contas decidiu então, consoante Acórdão 632/2017-TCU-Plenário, subitem 9.2.11, por autuar um processo apartado para cada empresa e responsável citados, a exemplo deste. 
O mesmo procedimento foi adotado para as apurações relativas às obras de implantação da Refinaria Abreu e Lima em Ipojuca/PE, também denominada de Refinaria do Nordeste (Rnest) , e da na Refinaria Presidente Getúlio Vargas (Repar) .
Nos autos relativos à Rnest (TC Processo 013.396/2017-0) , o Sr. Renato de Souza Duque foi multado com fundamento no art. 58, inciso II, da Lei 8.443/1992, e inabilitado para o exercício de cargo em comissão ou função de confiança no âmbito da Administração Pública Federal por um período de oito anos, consoante Acórdão 1625/2018-TCU-Plenário da relatoria do Min. Benjamin Zymler, mantido pelo Acórdão 733/2019-TCU-Plenário do Min. Bruno Dantas.
Nos autos relativos à Repar (TC Processo 029.991/2017-0) , o responsável também foi inabilitado para o exercício de cargo em comissão ou função de confiança no âmbito da Administração Pública Federal por um período de oito anos, nos termos do Acórdão 1279/2020-TCU-Plenário do Ministro-Substituto André Luís de Carvalho.
II
Como dito, trato nestes autos da análise da audiência do Sr. Renato de Souza Duque acerca da irregularidade de "Viabilizar a atuação do cartel e contribuir para a fraude às licitações do Comperj que precederam a contratação da execução das obras de construção e montagem das Unidades de Destilação Atmosférica e a Vácuo (UDAV) , Hidrocraqueamento Catalítico (UHCC) , Unidade de Coqueamento Retardado (UCR) e Hidrotratamento de Destilados Médios (UHDT) , no bojo de esquema criminoso conduzido, pelo menos, de 2003 a 2014, a partir das seguintes condutas ilícitas":
utilização da prevalência hierárquica e funcional para, deliberadamente, facilitar o funcionamento do cartel e o direcionamento das contratações em favor das empresas cartelizadas, incorrendo em fraude às licitações; 
aprovação consciente, por meio de culpa in eligendo, de comissões de licitações notadamente complexas pela alocação de componentes sabidamente inexperientes, com prejuízo para a aplicação do princípio fundamental da seleção da melhor proposta e, em consequência, com a facilitação do esquema fraudulento para o direcionamento das licitações;
inclusão ou exclusão ilegal de empresas cartelizadas, nos certames, para direcioná-los em favor das empreiteiras ou consórcios de empreiteiras selecionados pelo cartel, caracterizando a conduta pessoal definitiva para o direcionamento das licitações e, consequentemente, o posterior pagamento ilegal de numerários a funcionários da companhia e a terceiros;
contratações diretas, de forma ilegal e injustificada, com infração aos princípios da isonomia, da moralidade, da legalidade, da impessoalidade, da regular licitação e da obtenção da melhor oferta, contribuindo para a materialização de pagamentos ilegais a terceiros no decorrer dos contratos; e
compartilhamento de informações sigilosas ou restritas com as empresas integrantes do cartel, de forma determinante para o direcionamento dos certames licitatórios e para a redução dos descontos nos preços dos certames, configurando, assim, a direta relação com o esquema de pagamentos ilícitos a terceiros no decorrer dos contratos.
Inicialmente foi dado um prazo de quinze dias para que o funcionário da Petrobras se manifestasse sobre tais condutas. Na sequência, esse prazo foi prorrogado em duas ocasiões, de modo que ele teve quase doze meses para responder ao chamamento do TCU (peças 74, 75 e 79) . Ainda assim, o Sr. Renato de Souza Duque permaneceu silente, assumindo os efeitos da sua revelia.
Diante dos elementos constantes no processo, da gravidade das condutas praticadas pelo Sr. Renato de Souza Duque em relação às fraudes tratadas na representação, a Secretaria Extraordinária de Operações Especiais em Infraestrutura propôs considerar o responsável revel, aplicar-lhe a multa prevista no art. 58, inciso II, da LOTCU, com fundamento no art. 157, caput, do Regimento Interno do TCU, bem como considerar graves as condutas por ele praticadas, inabilitando-o para o exercício de cargo em comissão e de função de confiança na Administração Pública Federal pelo período de oito anos, nos termos do art. 60 da Lei 8.443/1992 e do art. 270 do RITCU.
O Ministério Público junto ao TCU (MPTCU) , representado nos autos pelo Subprocurador-Geral Paulo Soares Bugarin, manifestou sua concordância com as propostas de encaminhamento formuladas pela unidade técnica.
III
De pronto, informo que acompanho as propostas uníssonas da SeinfraOperações e do MPTCU. Propugno por aplicar ao responsável a multa prevista no art. 58, inciso II, da LOTCU, bem como considerar graves as condutas por ele praticadas em relação às fraudes ocorridas no Comperj e inabilitá-lo para o exercício de cargo em comissão e de função de confiança na Administração Pública Federal pelo período de oito anos.
Em síntese, considero que a esse tempo já resta suficientemente comprovada a existência do cartel e de seu modo de atuação na Petrobras. Somente no âmbito desta Corte de Contas, mais de dez empresas já foram tornadas inidôneas por fraude às licitações da Estatal (Acórdãos 300/2018, 414/2018, 1.221/2018, 1.744/2018, 2.135/2018, 2.355/2018, 1.256/2019, 1.527/2019, 2.914/2019, 424/2019 e 2.134/2020, todos do Plenário) , sendo que algumas delas foram também condenadas em débito nos autos das Tomadas de Contas Especial abertas para apurar possíveis prejuízos nas obras da Rnest, Repar e do próprio Comperj.
Em específico, sobre a existência de fraudes nas licitações do Complexo Petroquímico, relembro que o esquema de atuação do cartel foi descrito com detalhes no voto que fundamentou o Acórdão 626/2021-TCU-Plenário, de minha relatoria. As informações ali reunidas fundamentaram-se no acervo probatório compartilhado com este Tribunal pela Polícia Federal (PF) , pelo Ministério Público Federal (MPF) , pelo Conselho Administrativo de Defesa Econômica (Cade) e pela 13º Vara Criminal de Curitiba da Seção Judiciária da Justiça Federal no Paraná, além da documentação administrativa já recolhida em processos que tramitavam nesta Corte.
Dessa forma, por economia processual, concentro-me nestes autos nas evidências da participação do Sr. Renato de Souza Duque no esquema fraudulento. Nesse sentido, destaco que há um conjunto probatório formado por depoimentos, acordos de leniência e termos de colaboração, entre outros, cujas informações descrevem em detalhes a participação do então diretor de serviços da Petrobras. Tais documentos são suficientes para formar a convicção de que o Sr. Renato de Souza Duque colaborou para viabilizar a atuação do cartel e contribuiu para as fraudes às licitações do Comperj.
Dentre as informações disponíveis, rememoro que o Sr. Augusto Ribeiro de Mendonça Neto, executivo da empresa Toyo Setal Engenharia e Construções, detalhou em termo de colaboração o acerto firmado entre o Clube e o Sr. Renato de Souza Duque para que somente fossem convidadas para os certames as empresas indicadas pelo "Clube" (peça 24, p. 2-3) :
 (...) QUE um pouco antes da participação direta do declarante no "CLUBE", durante o ano de 2004, esclarecendo que antes disso, a SETAL CONSTRUÇÕES já participava, mas por intermédio do sócio GABRIEL ABOUCHAR, o "CLUBE" estabeleceu uma relação com o Diretor de Engenharia da PETROBRÁS, RENATO DUQUE (Fase 3) , para que as empresas convidadas para cada certame fossem as indicadas pelo "CLUBE", de maneira que o resultado pudesse ser mais efetivo (...) QUE o "CLUBE" tinha um articulador e coordenador, que na verdade era quem organizava as reuniões e fazia o contato com RENATO DUQUE, para estabelecer quem seriam os convidados para cada licitação (...)  (grifos no original) .
Destaco também o seguinte trecho do Termo de Colaboração n. 2 do Sr. Pedro José Barusco Filho (peça 19, p. 2) , seu subordinado à época, acerca do pagamento de propinas ao Sr. Renato de Souza Duque:
 (...) QUE durante o período em que trabalhou com RENATO DE SOUZA DUQUE, principalmente as empresas do chamado "cartel" pagavam propina e o declarante gerenciava o pagamento de tais propinas também em favor RENATO DE SOUZA DUQUE; QUE dentre as empresas do "cartel" o declarante cita a título exemplificativo a CAMARGO CORREA, a ANDRADE GUTIERREZ, a ODEBRECHT, a OAS, a QUEIROZ GALVÃO, a ENGEVIX, a IESA, a MENDES JUNIOR, a MPE, a SETAL, a SKANSKA, a UTC, a PROMON e a GALVÃO ENGENHARIA; QUE essas empresas comporiam o "núcleo duro', sendo que havia outras também que eventualmente pagaram propina em contratos firmados com a PETROBRAS; (grifos acrescidos) 
O pagamento de propinas ao responsável também é confirmado pelo mesmo Sr. Augusto Ribeiro de Mendonça Neto, no seu Termo de Colaboração n. 2 (peça 24, p. 12) :
 (...) QUE no mesmo contrato da REPAR, mas de forma e com negociações independentes, também foi exigido o pagamento de vantagem indevida pelo Diretor de Engenharia RENATO DUQUE; QUE a exigência já era prévia, pois já existia um entendimento entre o Diretor de Engenharia RENATO DUQUE e RICARDO PESSOA, de modo que todos os contratos que fossem resultantes do "CLUBE", deveriam ter contribuições àquele; QUE o declarante negociou o pagamento da propina diretamente com RENATO DUQUE e acertou pagar a quantia de R$ 50 a R$ 60 milhões, o que foi feito entre 2008 a 2011; QUE RENATO DUQUE tinha um gerente que, agindo em nome de RENATO DUQUE, foi quem mais tratou com o declarante, chamado PEDRO BARUSCO. (grifos acrescidos) 
A empresa Odebrecht chegou a apontar, inclusive, a forma de pagamento da propina, por meio do uso de depósitos no exterior (peça 3, p. 141, do TC Processo 013.396/2017-0) :
8. O Grupo Odebrecht, para o pagamento das propinas, recorreu, entre 12/2006 a 06/2014, principalmente à realização de depósitos no exterior. Para tanto, utilizou-se de contas em nome de off-shores, Smith & Nash Enginnering Company, Arcadex Corporation, Havinsur S/A, das quais é a beneficiária econômica final, para a realização direta de depósitos em contas de off-shores controladas por dirigentes da Petrobrás, como a Sagar Holdings e a Quinus Service controladas por Paulo Roberto Costa, a Milzart Overseas controlada por Renato Duque, e a Pexo Corporation, controlada por Pedro Barusco. (grifos acrescidos) 
A partir dessas e das demais evidências juntadas aos autos, tem-se elementos suficientes para demonstrar a participação do responsável nas irregularidades. Considero que há provas de que o Sr. Renato de Souza Duque tinha ciência da atuação do cartel nas licitações da Petrobras e de que participava do esquema por meio do atendimento às demandas e solicitações das empresas envolvidas e recebimento de propinas.
Assim, uma vez que o então funcionário da Petrobras não se manifestou no processo, não elidindo as irregularidades tratadas na representação, deve o responsável ser considerado revel, dandose prosseguimento ao feito, nos termos do art. 12, § 3º, da Lei 8.443/92, c/c o art. 202, § 8º, do RITCU.
Nesse cenário, posiciono-me por acompanhar as já mencionadas propostas de encaminhamento, no sentido de conhecer da presente representação para, no mérito, considerá-la procedente, aplicar ao Sr. Renato de Souza Duque a sanção pecuniária disposta no art. 58, inciso II, da Lei 8.443/92, em seu valor máximo, e considerar graves as condutas praticadas pelo responsável, com fundamento no art. 60 do mesmo normativo e no art. 270 do RITCU, inabilitando-o para o exercício de cargo em comissão e de função de confiança no âmbito da Administração Pública Federal por um período de oito anos.
No tocante a uma possível prescrição da pretensão punitiva, ressalto que não houve o transcurso do prazo decenal previsto no Código Civil e tomado como parâmetro nesta Corte por meio do Acórdão 1441/2016-TCU-Plenário, como bem destacou o representante do MPTCU.
No caso, deve-se considerar que houve uma infração continuada, uma vez que os atos ilícitos identificados nas licitações do Comperj se perpetuaram ao longo de toda a execução dos contratos decorrentes dos certames fraudados. Desse modo, a contagem do prazo prescricional teria início apenas com o fim dos contratos, tendo sido interrompida pelo ato que ordenou o chamamento aos autos, qual seja, a audiência do responsável autorizada em 30/8/2019 (peça 66, do TC Processo 010.816/2017-8) . Portanto, não se operou a prescrição da pretensão punitiva.
Diante do exposto, voto para que o Tribunal adote o acórdão que ora submeto à deliberação deste Colegiado.
TCU, Sala das Sessões, em 20 de abril de 2022.
Ministro VITAL DO RÊGO 
Relator